ACORDAO-COMPLETO-2523883

ACÓRDÃO 1590/2022 ATA 7/2022 - PRIMEIRA CÂMARA

VISTOS, relatados e discutidos estes autos de Tomada de Contas Especial instaurada pelo Fundo Nacional de Desenvolvimento da Educação (FNDE) em desfavor de Elias Guimarães Santiago, Prefeito de Concórdia do Pará/PA, na gestão de 2009-2012, em razão da omissão no dever de prestar contas dos recursos do Programa Nacional de Alimentação Escolar (Pnae) referentes ao exercício de 2011,
ACORDAM os Ministros do Tribunal de Contas da União, reunidos em sessão da 1ª Câmara, ante as razões expostas pelo Relator, em:
9.1. julgar irregulares as contas de Elias Guimarães Santiago, com fundamento nos arts. 1º, inciso I, 16, inciso III, alínea "a" e "c", 19 e 23, inciso III, da Lei 8.443/1992, condenando-o ao pagamento das quantias abaixo especificadas, fixando-lhe o prazo de quinze dias, a contar da notificação, para que seja comprovado, perante o Tribunal (art. 214, inciso III, alínea "a", do Regimento Interno) , o recolhimento da dívida aos cofres do Fundo Nacional de Desenvolvimento da Educação - FNDE, atualizadas monetariamente e acrescidas dos juros de mora calculados a partir das datas de ocorrência indicadas até a data do efetivo recolhimento, na forma prevista na legislação em vigor:
	Data de ocorrência
	Valor (R$) 

	3/1/2011
	2.668,00

	3/1/2011
	2.216,00

	6/1/2011
	2.205,00

	12/1/2011
	5.170,60

	13/1/2011
	0,35

	13/1/2011
	20,50

	2/2/2011
	681,30

	17/3/2011
	6.407,50

	5/5/2011
	10.754,00

	5/5/2011
	829,98

	5/5/2011
	36.472,50

	5/5/2011
	8.337,00

	5/5/2011
	2.289,60

	5/5/2011
	11.021,50

	5/5/2011
	892,68

	5/5/2011
	32.491,00

	5/5/2011
	7.500,50

	5/5/2011
	2.032,14

	5/5/2011
	13.554,26

	5/5/2011
	12.900,04

	5/5/2011
	1.804,50

	5/5/2011
	1.904,15

	5/5/2011
	760,21

	5/5/2011
	691,21

	5/5/2011
	290,42

	5/5/2011
	376,42

	5/5/2011
	1.298,40

	5/5/2011
	1.442,70

	14/6/2011
	7.852,00

	14/6/2011
	6.402,00

	14/6/2011
	6.402,00

	14/6/2011
	2.635,00

	15/6/2011
	7.852,00

	15/6/2011
	7.852,00

	15/6/2011
	7.852,00

	16/6/2011
	4.937,00

	16/6/2011
	4.937,00

	7/7/2011
	1.804,50

	7/7/2011
	760,21

	7/7/2011
	290,42

	7/7/2011
	13.554,26

	7/7/2011
	1.442,70

	7/7/2011
	8.791,04

	7/7/2011
	1.143,45

	7/7/2011
	1.068,22

	7/7/2011
	319,18

	7/7/2011
	11.021,50

	7/7/2011
	892,68

	7/7/2011
	32.491,00

	7/7/2011
	7.500,50

	7/7/2011
	2.032,14

	6/10/2011
	4.660,50

	6/10/2011
	3.993,15

	6/10/2011
	2.928,76

	6/10/2011
	828,22

	6/10/2011
	12.287,80

	6/10/2011
	107.443,80

	6/10/2011
	6.724,00

	6/10/2011
	23.535,20

	6/10/2011
	28.288,00

	6/10/2011
	2.359,14

	6/10/2011
	2.217,20

	6/10/2011
	764,58

	6/10/2011
	7.599,10

	9/11/2011
	5.390,26

	9/11/2011
	4.937,00

	9/11/2011
	7.862,20

	9/11/2011
	4.753,00

	9/11/2011
	7.852,00

	9/11/2011
	7.848,90

	9/11/2011
	7.852,00

	9/11/2011
	4.937,00

	9/11/2011
	6.401,99

	9/11/2011
	2.693,75

	24/11/2011
	6.401,99

	25/11/2011
	2.219,20

	25/11/2011
	19.358,20

	25/11/2011
	767,88

	25/11/2011
	8.118,10

	25/11/2011
	7.600,10

	29/12/2011
	204,83

	29/12/2011
	639,35

	29/12/2011
	2.433,73

	29/12/2011
	6.504,98

	29/12/2011
	2.840,00

	29/12/2011
	1.352,26

	29/12/2011
	4.638,20

	29/12/2011
	11.796,10

	29/12/2011
	468,78

	29/12/2011
	4.949,72

9.2. aplicar ao responsável, com fundamento no art. 57 da Lei 8.443/1992, multa no valor de R$ 85.000,00 (oitenta e cinco mil reais) , fixando-lhe o prazo de quinze dias, a contar da notificação, para comprovar, perante o Tribunal, nos termos do art. 214, inciso III, alínea "a", do RI/TCU, o recolhimento da referida quantia ao Tesouro Nacional, atualizada monetariamente desde a data deste Acórdão até a do efetivo recolhimento, se for paga após o vencimento, na forma da legislação em vigor;
9.3. autorizar, desde logo, nos termos do art. 28, inciso II, da Lei 8.443/1992, a cobrança judicial das dívidas caso não atendidas as notificações; 
9.4. remeter cópia deste Acórdão à Procuradoria da República no Estado do Pará, com fundamento no art. 16, § 3º, da Lei 8.443/1992, c/c o § 7º do art. 209 do Regimento Interno do TCU, para o ajuizamento das ações que considere cabíveis; e
9.5. dar ciência desta deliberação ao responsável.

Tomada de Contas Especial instaurada pelo Fundo Nacional de Desenvolvimento da Educação (FNDE), em razão da omissão no dever de prestar contas dos recursos do Programa Nacional de Alimentação Escolar (Pnae) referentes ao exercício de 2011.

Primeira Câmara

Município de Concórdia do Pará/PA.

3. Responsável: Elias Guimarães Santiago (CPF XXX.160.642-XX).

13.1. Ministros presentes: Walton Alencar Rodrigues (Presidente), Vital do Rêgo e Jorge Oliveira.
13.2. Ministro-Substituto convocado: Augusto Sherman Cavalcanti (Relator).

AUGUSTO SHERMAN

A SecexTCE elaborou a instrução de mérito à peça 50, transcrita a seguir, a qual recebeu a aprovação dos dirigentes daquela unidade técnica.
"INTRODUÇÃO
1.	Cuidam os autos de tomada de contas especial (TCE) instaurada pelo Fundo Nacional de Desenvolvimento da Educação (FNDE) , em desfavor do Sr. Elias Guimarães Santiago, prefeito de Concórdia do Pará/PA, na gestão de 2009-2012, em razão da omissão no dever de prestar contas dos recursos repassados ao Município de Concórdia do Pará/PA, no âmbito do Programa Nacional de Alimentação Escolar (Pnae) , no exercício de 2011.
HISTÓRICO 
2.	Para a execução do Programa Nacional de Alimentação Escolar, programa de ação continuada, o FNDE repassou à Prefeitura Municipal de Concórdia do Pará/PA, no exercício de 2011, a importância de R$ 1.152.300,00, com vistas a beneficiar alunos da Educação de Jovens e Adultos, Ensinos Fundamental e Médio, Creche, Mais Educação, Pré-Escola e quilombola, da seguinte forma (peça 4) :
	Ordem bancária
	Data
	Valor (R$) 
	Ordem bancária
	Data
	Valor (R$) 

	2011OB401380
	03/03/2011
	10.950,00
	2011OB406612
	30/09/2011
	31.944,00

	2011OB400298
	15/03/2011
	10.950,00
	2011OB407018
	30/09/2011
	31.944,00

	2011OB400158
	15/03/2011
	42.846,00
	2011OB407539
	30/09/2011
	31.944,00

	2011OB400293
	15/03/2011
	8.958,00
	2011OB407789
	30/09/2011
	31.944,00

	2011OB400054
	15/03/2011
	31.944,00
	2011OB407263
	30/09/2011
	7.560,00

	2011OB400292
	15/03/2011
	2.412,00
	2011OB407227
	30/09/2011
	7.560,00

	2011OB400090
	15/03/2011
	7.560,00
	2011OB407084
	30/09/2011
	7.560,00

	2011OB400641
	31/03/2011
	10.950,00
	2011OB406791
	30/09/2011
	7.560,00

	2011OB400945
	31/03/2011
	42.846,00
	2011OB406624
	30/09/2011
	2.412,00

	2011OB400810
	31/03/2011
	8.958,00
	2011OB406727
	30/09/2011
	2.412,00

	2011OB400648
	31/03/2011
	31.944,00
	2011OB407296
	30/09/2011
	2.412,00

	2011OB400959
	31/03/2011
	2.412,00
	2011OB406600
	30/09/2011
	2.412,00

	2011OB400573
	31/03/2011
	7.560,00
	2011OB407255
	30/09/2011
	10.560,00

	2011OB401147
	02/05/2011
	42.846,00
	2011OB406991
	30/09/2011
	10.560,00

	2011OB401487
	03/05/2011
	8.958,00
	2011OB406890
	30/09/2011
	10.560,00

	2011OB401655
	03/05/2011
	31.944,00
	2011OB406720
	30/09/2011
	10.560,00

	2011OB401391
	03/05/2011
	2.412,00
	2011OB407327
	30/09/2011
	10.560,00

	2011OB401613
	03/05/2011
	7.560,00
	2011OB407853
	30/09/2011
	10.560,00

	2011OB401694
	01/06/2011
	10.950,00
	2011OB407834
	30/09/2011
	10.560,00

	2011OB402041
	01/06/2011
	42.846,00
	2011OB407781
	30/09/2011
	10.560,00

	2011OB401804
	01/06/2011
	8.958,00
	2011OB408170
	31/10/2011
	10.950,00

	2011OB402204
	01/06/2011
	31.944,00
	2011OB408298
	31/10/2011
	42.846,00

	2011OB402203
	01/06/2011
	2.412,00
	2011OB408308
	31/10/2011
	8.958,00

	2011OB402223
	01/06/2011
	7.560,00
	2011OB408241
	31/10/2011
	31.944,00

	2011OB406806
	30/09/2011
	10.950,00
	2011OB408237
	31/10/2011
	2.412,00

	2011OB406817
	30/09/2011
	10.950,00
	2011OB408452
	31/10/2011
	10.560,00

	2011OB407200
	30/09/2011
	10.950,00
	2011OB408310
	31/10/2011
	7.560,00

	2011OB406761
	30/09/2011
	10.950,00
	2011OB408959
	30/11/2011
	10.950,00

	2011OB407348
	30/09/2011
	42.846,00
	2011OB408836
	30/11/2011
	42.846,00

	2011OB407253
	30/09/2011
	42.846,00
	2011OB409184
	30/11/2011
	8.958,00

	2011OB407033
	30/09/2011
	42.846,00
	2011OB408631
	30/11/2011
	28.260,00

	2011OB407008
	30/09/2011
	42.846,00
	2011OB408968
	30/11/2011
	3.684,00

	2011OB407659
	30/09/2011
	8.958,00
	2011OB409292
	30/11/2011
	2.412,00

	2011OB407467
	30/09/2011
	8.958,00
	2011OB409310
	30/11/2011
	10.560,00

	2011OB406870
	30/09/2011
	8.958,00
	2011OB409167
	30/11/2011
	7.560,00

	2011OB406862
	30/09/2011
	8.958,00
			
3.	A prestação de contas dos recursos do Pnae, exercício de 2011, deveria ser apresentada ao Conselho de Alimentação Escolar (CAE) até 15/2/2012, e este deveria enviar o parecer conclusivo ao FNDE até 31/3/2012, conforme dispõe o art. 34, caput e § 5º, da Resolução CD/FNDE 38, de 16/7/2009. O FNDE, em razão da implantação do Sistema de Gestão de Prestação de Contas (Sigpc) , autorizou, em caráter excepcional, que as prestações de contas do Pnae relativas aos exercícios de 2011 e 2012 fossem apresentadas, via sistema, até 30/4/2013, por meio da Resolução CD/FNDE 5, de 7/3/2013. Mesmo assim, transcorrido esse prazo adicional, não foi apresentada a prestação de contas.
4.	A Secretária de Educação da gestão sucessora anexou cópia das representações criminais movidas pelo município em face do antecessor (peça 1, p. 18-71 e 175-182) , diante da irregularidade constatada. Na inicial da representação foi registrado que o ex-prefeito foi notificado pela administração sucessora para apresentar a documentação comprobatória da gestão dos recursos, mas não atendeu. Diante disso, o prefeito sucessor de Concórdia do Pará/PA, Antônio do Nascimento Guimarães, informou ao FNDE em 11/9/2013 que estava impossibilitado de prestar contas do Pnae e de outros programas do Fundo, e que já teria notificado o Conselho de Alimentação Escolar (CAE) (peça 1, p. 78-119) .
5.	Consta dos autos que o FNDE oficiou o ex-prefeito Elias Guimarães Santiago apenas em 18/4/2016 para notificá-lo da omissão no dever de prestar contas do Pnae/2011 (peça 1, p. 329-332) , não havendo registro de atendimento nos autos. Assim, o FNDE emitiu a Informação 1536/2016, de 7/7/2016, que concluiu pela ocorrência da irregularidade concernente à omissão no dever de prestar contas e pela responsabilização do ex-prefeito, Elias Guimarães Santiago, tendo registrado que o prefeito sucessor comprovou ter movido representação em face de seu antecessor junto ao Ministério Público, para que este adotasse as medidas judiciais necessárias à sua responsabilização (peça 1, p. 333-334) .
6.	O Tomador de Contas emitiu o Relatório de TCE 73/2017, em 13/2/2017, no qual concluiu pela ocorrência de dano ao erário pelo valor integral repassado em 2011 ao Município de Concórdia do Pará/PA, em razão da omissão no dever de prestar contas dos recursos repassados no âmbito do Programa Pnae, bem como pela responsabilidade exclusiva do ex-prefeito, Elias Guimarães Santiago (peça 1, p. 336-64) . Registrou também que foi afastada a corresponsabilidade do prefeito sucessor, em razão deste ter adotado as medidas legais, no caso, a Representação contra o ex-gestor faltoso junto ao Ministério Público Federal. 
7.	Como já comentado nas instruções anteriores, a Secretaria Federal de Controle Interno (SFCI) emitiu o Relatório e o Certificado de Auditoria 632/2017, nos quais anuiu com a quantificação do débito e com a responsabilização indicada no processo de TCE, bem como pela irregularidade das contas do ex-prefeito (peça 1, p. 350-355) . O Ministro de Estado da Educação atestou ter tomado conhecimento das conclusões deste do processo de TCE e determinou o envio do processo a este Tribunal (peça 1, p. 361) .
8.	No âmbito deste Tribunal foi lavrada a instrução inicial à peça 6, de 2/11/2017, que concluiu pela citação do sr. Elias Guimarães Santiago, prefeito novamente eleito para o mandato iniciado em 1/1/2017, pela não comprovação da boa e regular aplicação dos recursos federais recebidos, em face da omissão no dever de prestar contas dos valores transferidos pelo FNDE, no exercício de 2011 ao Município de Concórdia do Pará/PA, à conta do Programa Nacional de Alimentação Escolar (Pnae) . Na mesma oportunidade foi proposta a sua audiência pelo não cumprimento do prazo originalmente estipulado para envio da prestação de contas do PNAE, exercício de 2011, considerando que o então prefeito teve até 31/12/2012, data final de seu mandato, para providenciar o envio da prestação de contas via sistema SIGPC, tendo sido a proposta foi autorizada pelo Titular da Unidade Técnica (peça 8) .
9.	Realizada a citação válida (peças 7 a 10) , o Prefeito apresentou a defesa à peça 11, na qual aduziu, em suma:
a) que a prestação de contas somente poderia ser realizada mediante o sistema SIGPC que fora liberado para inclusão das informações no final do exercício de 2012, ou seja, no final do mandato, e que não houve tempo hábil para o lançamento das informações financeiras ante a transição de governo para a Administração que se iniciaria no ano de 2013;
b) que em razão da impossibilidade do acesso ao sistema SIGPC em janeiro de 2013, foi solicitado ao Sr. Secretário de Educação à época que fornecesse uma senha para que viabilizasse a inserção dos dados no sistema. Que o Secretário Municipal de Educação forneceu senha de acesso do CPF nº XXX.351.192-XX em nome de Edna da Socorro Lopes dos Reis, mas tal acesso permitia tão somente a inserção de dados e não possibilitava o efetivo envio da prestação de contas ao FNDE;
c) que visando resolver a situação, teria, em inúmeras oportunidades, solicitado ao Sr. Secretário nova senha que tivesse a liberação para proceder com o envio das contas, sem respostas. Que buscou junto ao FNDE a possibilidade de lhe remeter a prestação de contas na forma documental, 'tentativa que não logrou êxito para que fosse sanada todas as pendencias existentes para a prestação de contas do exercício de 2011 do PNAE';
d) que procedeu a inclusão das contas no sistema em 28/4/2013, conforme se verifica no espelho de consulta da prestação de contas no sispcoweb, mas que a administração pública municipal à época, omitiu-se de enviar a prestação de contas. Que para regularizar a prestação de contas junto ao FNDE, solicitou em 1/8/2014 ao então prefeito o envio da prestação de contas, o que não ocorreu;
e) que por ter reassumido o comando da Prefeitura de Concórdia do Pará, a partir de 1/1/2017, surgiu a viabilidade para realizar a prestação de contas do PNAE do exercício de 2011, enviada no dia 18/03/2017, às 13h004min, conforme se verifica o documento em anexo bem como na prestação de contas realizada via sistema SIGPC; 
f) que não há omissão da sua parte face ao dever constitucional de prestar contas das verbas públicas sob sua responsabilidade, e que, na data do envio da prestação de contas, a tomada de contas especial já havia sido instaurada;
g) citou decisões antigas deste Tribunal (1999 e 2005) , que previam que a demonstração, ainda que intempestiva, da boa e regular aplicação de recursos conveniado, enseja o julgamento pela regularidade com ressalva das contas do responsável.
10.	Como já relatado na instrução anterior (peça 31) , o responsável apensou à defesa cópia de duas telas do sistema SiGPC, do FNDE. Uma, de 28/4/2013, na qual constam valores (financeiros e quantitativos) lançados, quando ainda indicava a situação de adimplente do município (peça 11, p. 5) ; a outra teria o registro, datado de 18/3/2017, do recibo do envio da prestação de contas (peça 11, p. 6) . Anexou, também, cópia de ofício por ele enviado, em 1/8/2014, ao então prefeito, Antônio do Nascimento, solicitando acesso ao sistema SiGPC, do FNDE, para que se pudesse inserir as prestações de contas referentes aos programas recebidos na gestão deste signatário, tendo registrado que a correspondência foi recebida na Prefeitura, conforme atesto no documento, mas foi inserida a ressalva que estava 'sem os documentos comprobatórios para prestação de contas'. Por fim, juntou, ainda, outro extrato do SiGPC que registra o envio da prestação de contas ao FNDE, de 18/3/2017 (peça 11, p. 8) .
11.	Sua defesa foi analisada na instrução à peça 13, que concluiu nos seguintes termos:
3. A justificativa apresentada pelo responsável para não ter havido a comprovação da boa e regular aplicação dos recursos no tempo devido não pode ser aceita, pois restou evidenciado, pelas informações do próprio responsável, que a prestação de contas não foi submetida ao FNDE em razão dele deter a posse dos documentos que deveriam estar nos arquivos municipais. O encaminhamento relacionado a esse ponto será tratado quando da proposta de mérito (itens 13 a 16) . 
24. Não houve a comprovação da boa e regular aplicação dos recursos em atenção à citação. O responsável apenas comprovou ter enviado as informações ao Controle Social em março/2017. Transcorrido quase um ano, não houve manifestação do Conselho de Alimentação Escolar, continuando em aberto a análise da prestação de contas pelo FNDE. O responsável deixou de atender requisição desta Corte, constante do ofício de citatório, de que deveria enviar a esta Corte cópia de toda a documentação probatória das despesas (itens 17 a 21) . 
25. Em respeito ao princípio da ampla defesa e do contraditório, e na busca da verdade material, concluiu-se como pertinente realizar, em caráter excepcional, diligência ao sr. Elias Guimarães Santiago para informar-lhe que a comprovação da boa e regular aplicação dos recursos do PNAE/2011 deve ser feita este Tribunal mediante o envio da documentação probatória das despesas, conforme já requerido no ofício de citação.
12.	Autorizada a diligência (peça 14) , a comunicação foi dirigida ao Prefeito (peças 15 a 17, 18, 20 e 22) , que solicitou a dilação do prazo para atendimento, alegando se tratar de programa antigo e que se fazia necessária a 'busca da documentação integral nos arquivos municipais, para comprovar a regularidade na aplicação e execução dos valores recebidos, de acordo com as contas apresentadas' (peça 19) , tendo sido concedido o prazo adicional de quinze dias para atendimento à diligência (peças 24 a 26) . Transcorrido o prazo para atendimento à diligência, o prefeito optou por deixar transcorrer o prazo para responder a esta Corte e complementar a documentação necessária à sua defesa.
13.	Não havendo a apresentação dos documentos requeridos na diligência, e tendo sido propiciado ao responsável nova oportunidade de contraditório e de exercer a mais ampla defesa, foi dado prosseguimento ao processo com vistas ao encaminhamento de mérito. 
14.	De modo a aprofundar a proposta de encaminhamento feita na instrução à peça 31, no âmbito da antiga Secex/AL, foi reproduzida a análise da defesa do responsável, lançada na instrução à peça 13:
13. Pelo que se depreende da defesa do responsável, este ficou na posse da documentação comprobatória das despesas relativas à gestão dos recursos do PNAE, exercício de 2011, mesmo após o final do seu mandato.
14.  A sua narrativa de que solicitou ao então prefeito que disponibilizasse uma senha do SIGPC para que uma terceira pessoa inserisse as informações em nada o ajuda, pelo contrário. Em especial, porque comprova que o ex-prefeito possuía os elementos necessários ao cumprimento do dever de prestar contas, dever este que, pelo princípio da continuidade administrativa, caberia à gestão sucessora. Entretanto, o sucessor, conforme agora se comprova, não tinha condições de fazê-lo, porque o antecessor não deixou nos arquivos públicos, como deveria, os documentos necessários.
15.  O próprio responsável afirmou que solicitou ao FNDE autorização para remeter a prestação de contas 'na forma documental diretamente aquele órgão'. Ora, se o ex-prefeito - e agora prefeito novamente - estava na posse da documentação após o final do seu mandato quando não deveria estar, porque não a protocolou na Prefeitura e ficou com cópia da documentação para se resguardar? Mais que isso, porque essa documentação não ficou nos arquivos públicos e foi repassada à nova gestão municipal quando da transição dos mandatos?
16.  Restou evidenciado, desde já, que a justificativa do responsável pela omissão no dever de prestar contas não pode ser acolhida, pois ficou demonstrada a sua responsabilidade pelo não cumprimento do prazo originalmente estipulado para envio da prestação de contas do PNAE, exercício de 2011, e mesmo do prazo prorrogado pelo FNDE (30/4/2013) , pois ficou indevidamente na posse da documentação, o que impediu a nova gestão de realizar esse mister. Como dito, o fato de ex-prefeito ter tentado realizar diretamente a prestação de contas mediante uso do sistema SIGPC, não o socorre, pois, esse sistema é para ser operado pela Administração Pública, ou seja, pelos servidores municipais, não lhe cabendo, sem mais deter cargo público, interferir nas providências a cargo do Poder Público.
17.  Quanto à comprovação da boa e regular aplicação dos recursos, o responsável não apresentou a documentação comprobatória a este Tribunal. Houve desatenção aos termos do ofício de citação que foi claro em consignar:
5. A demonstração da correta aplicação dos recursos perante este Tribunal deve ocorrer por meio da apresentação de documentação probatória das despesas efetuadas, tais como notas fiscais, recibos, processos de pagamento, extratos bancários da conta específica (recursos federais transferidos e  contrapartida)  e  da  aplicação  financeira,  processos  licitatórios,  contratos  e  termos  de  adjudicação  e  homologação,  bem  como  documentos  que  comprovem  a  execução  do  objeto  do programa, bem como documentos que comprovem a execução do objeto do convênio, especialmente do parecer do Conselho de Alimentação Escolar (CAE) .
18.  Também não ficou claro se houve a prestação de contas ao FNDE. Pesquisa no histórico do sistema SIGPC se verifica o registro do 'recibo da prestação de contas', de 18/3/2017, e indica que a prestação de contas está na fase 'controle social'. Ou seja, estaria aguardando a manifestação do Conselho de Alimentação Escolar (CAE) (peça 11, p. 8) . O mesmo documento ainda indica: 'Prestação de contas enviada e registrada na base de dados do Fundo Nacional de Desenvolvimento da Educação para análise posterior'.
19.  É de se questionar como os membros atuais do CAE de Concórdia do Pará/PA terão condições de apreciar a gestão do PNAE do ano de 2011, quando não integravam o CAE. Sim, porque não é só avaliar a documentação, mas a gestão da alimentação escolar, se houve entrega da merenda, a qualidade, etc. Ademais, chama a atenção o fato de que transcorrido quase um ano (desde 18/3/2017) , o CAE ainda não tenha se manifestado e enviado a prestação de contas ao FNDE.
20.  A defesa do responsável, portanto, não traz elementos para comprovar a boa e regular aplicação dos recursos repassados para o PNAE/2011, no município de Concórdia do Pará/PA. Mesmo considerando que a prestação de contas está sendo enviada ao FNDE, considera-se pertinente, nesta situação particular, que o próprio TCU analise diretamente a documentação probatória das despesas, até porque as condutas anteriores do responsável em não entregar a documentação ao sucessor e nem ao FNDE, estão por exigir uma análise mais criteriosa da documentação. Não se pode olvidar que a prestação de contas ao FNDE não contempla a documentação das despesas, mas mera inserção de informações. 
21.  Para o TCU o responsável deverá apresentar os processos licitatórios, os contratos, os processos de pagamentos, os extratos bancários, e o parecer do CAE.
22. Isso posto, considera-se pertinente propor diligenciar ao prefeito de Concórdia do Pará/PA, Elias Guimarães Santiago (CPF: XXX.160.642-XX) , fazendo referência ao Ofício 0906/2017-TCU-SECEX/AL, de 3/11/2017, para informar que a defesa apresentada, datada de 3/11/2017, é insuficiente para comprovar a boa e regular aplicação dos recursos federais repassados no âmbito do PNAE/2011, e que não foi apresentado a este Tribunal, consoante firmado no item 5 da referida citação, a documentação probatória das despesas efetuadas, tais como processos licitatórios completos, processos de pagamento, inclusive notas fiscais e recibos, extratos bancários da conta específica e da aplicação financeira, contratos, bem como documentos que comprovem a execução do objeto do programa, em especial do parecer do Conselho de Alimentação Escolar (CAE) , que deve vir acompanhado dos documentos que comprovem a regular participação do (s) signatário (s) do parecer no referido Conselho.
15.	Com relação ao envio da prestação de contas ao FNDE extemporaneamente, pesquisa no site do FNDE revela que a prestação de contas foi, de fato, apresentada em 18/3/2017, conforme atesta o recibo juntado à peça 29, mas a situação da prestação de contas continua registrada como inadimplente e na fase 'controle social', o que se justifica pela falta de manifestação do controle social sobre a prestação de contas. Em 19/3/2017 foram enviadas notificações ao responsável, bem como ao Sr. Antônio do Nascimento Guimarães (ex-prefeito, gestão 2013-2016) , solicitando providências no sentido de emitir o parecer conclusivo por parte do Conselho de Controle Social (CAE) , conforme consta do SigPC. Neste sistema, consta, ainda, ofício 14E/2020-PNAE/SIGECON/DIRAE/FNDE, de 17/8/2020 ao Presidente do CAE no sentido de solicitar a formulação do parecer conclusivo, constando o respectivo comprovante de ciência. 
16.	Na instrução anterior da Secex/AL (peça 31) , foi abordado que o FNDE ainda não havia apreciado a prestação de contas por meio de nota técnica correspondente (peça 30) . Assim sendo, para melhor elucidação da questão, seguem trechos transcritos da instrução quanto à proposta adotada (peça 31, p. 6-9) : 
24. Conforme registrado na análise mais acima, o responsável não apresentou a documentação comprobatória das despesas de modo a propiciar a verificação da regularidade por esta Corte. Alertado claramente no ofício de citação, o prefeito nem se manifestou a respeito. Inquirido novamente para apresentar a documentação das despesas, via diligência, se limitou a requerer e obter dilação do prazo para responder, mas optou por não atender à requisição desta Corte e sem nem se justificar.
25. Evidente que estando no cargo de prefeito novamente, o responsável tem totais condições de obter ou refazer a documentação das despesas, até porque, conforme se registrou no exame transcrito no item 21 acima, presume-se que ele se afastou da prefeitura ao final de 2012 em posse da documentação relativa à prestação de contas do Pnae/2011, e só apresentou a prestação de contas quando retornou ao cargo em 2017.
26. É do conhecimento de todos que o dever de prestar contas ditado pelo art. 70, parágrafo único, da Constituição Federal, compreende a demonstração do nexo de causalidade entre os recursos públicos geridos e as despesas incorridas. Faz-se necessário demonstrar que o bem ou serviço executado foi custeado com os recursos da União, disponibilizados por força do ajuste. Essa posição já foi externada por esta Corte nos votos que resultaram em diversos julgados, a exemplo dos Acórdão 8985/2018-TCU-Primeira Câmara (ministro Walton Alencar) e 13.187/2016-TCU-2ª Câmara (Ministra Ana Arraes) .
27. Bem explicita a posição desta Corte nesta situação, o excerto do Voto proferido pelo Ministro Ubiratan Aguiar, que resultou no Acórdão 18/2002-TCU-Plenário:
 Pelos fundamentos apresentados, coloco-me de acordo, in totum, com as conclusões do Parecer do Sr. Secretário da SERUR, com cujas conclusões manifestou-se de acordo o Ministério Público, pois constitui ônus do responsável, ao ser citado, não o simples dever de apresentar documentos como prestação de contas, mas a obrigação concreta e objetiva de comprovar a efetiva e regular aplicação dos recursos repassados, sob pena de ver suas alegações de defesa rejeitadas ou suas contas julgadas irregulares.
2. Frise-se que os responsáveis não são notificados para encaminhar prestação de contas, mas citados para apresentarem alegações de defesa pela omissão no dever de prestar contas, pesando, dessa forma, contra esses, como destacou o Titular da Unidade Técnica, 'a não-prestação de contas e a presunção iuris tantum de que os recursos não foram regularmente aplicados', não existindo, assim, óbice, quando do julgamento, ao enquadramento em qualquer das alíneas ou até mesmo em mais de uma delas, previstas no inciso III do art. 16 da Lei nº 8.443/92.
	3. Portanto, quando da apresentação de suas alegações de defesa, devem os responsáveis, não apenas juntar documentos como prestação de contas, mas apresentar todos os argumentos, de fato e de direito, demonstrando que tais documentos são hábeis e suficientes para comprovarem a regular aplicação dos recursos, devendo, ainda, justificar a omissão no dever de prestar contas. Dessa forma, a documentação apresentada é apenas instrumento de prova que deve compor as alegações de defesa e não prestação de contas em sentido estrito que deverá ser acolhida ou então, se não acolhida, ser o responsável novamente citado sobre os motivos do não acolhimento. 
28. Destarte, tendo sido autuada a TCE nesta Corte, a comprovação da boa e regular aplicação dos recursos deve ocorrer por meio da apresentação da prestação de contas acompanhada da documentação comprobatória das despesas, como os processos licitatórios, as notas fiscais e recibos, os documentos de pagamento etc., e não mais por meros formulários sintéticos com informações concisas e absolutamente insuficientes para avaliar a gestão. O fato do gestor ter mantido em seu poder a documentação da prestação de contas e deixado de apresenta-la ao ente repassador no momento adequado, já anuncia um risco da ocorrência de irregularidades na gestão dos recursos, que apenas a análise da documentação integral permitirá sanar. 
29. O comportamento do prefeito de não atender às requisições deste Tribunal para apresentar a documentação e nem mesmo se justificar, traz consigo a presunção da existência de significativos riscos relacionados à gestão dos recursos repassados para custear o PNAE/2011. 
30. A exigência de apresentar a documentação das despesas constou do ofício citatório e da diligência, mas ambos foram desconsiderados pelo defendente, que nem justificou sua não apresentação.
31. Portanto, o responsável não logrou êxito em demonstrar integralmente a boa e regular aplicação dos recursos federais do Programa Pnae referente ao exercício de 2011, pois não foram apresentados todos os elementos necessários e suficientes para evidenciar o nexo de causalidade entre as despesas realizadas e os recursos aplicados no referido programa.
32. Ademais, como dito, acentua a gravidade da situação, o fato de a prestação de contas não ter sido aprovada pelo Conselho de Alimentação Escolar (CAE) do Município, que tem como uma de suas atribuições 'receber o Relatório Anual de Gestão do PNAE (anexo IX) , conforme art. 34 e emitir parecer conclusivo acerca da aprovação ou não da execução do Programa' (art. 27, inciso IV, da Resolução CD/FNDE 38/2009) .
33. A prestação de contas deveria ter sido submetida ao CAE que apreciaria a prestação de contas e registraria o resultado em ata, para, em seguida, emitir parecer conclusivo acerca da aprovação ou não da execução do Programa (vide art. 34 da resolução acima referida) .
34. O entendimento prevalente neste Tribunal é de que a ausência do parecer do Conselho de Alimentação Escolar (CAE) acerca da prestação de contas impede a comprovação da lisura na gestão dos recursos recebidos à conta do Programa Nacional de Alimentação Escolar (Pnae) (vide Acórdão 4.716/2018-TCU-2ª Câmara, Ministro-Substituto, Marcos Bemquerer) .
35.	Na mesma linha, a E. Ministra Ana Arraes, quando do Voto que resultou no Acórdão 4811/2016-TCU-Segunda Câmara, assentou:
É cediço que, em consonância com as normas que regulam o PNAC e o PNAE, as prestações de contas recebidas pelo FNDE têm natureza essencialmente declaratória, pois na sistemática dos programas as ações de fiscalização mais relevantes cabem ao Conselho de Alimentação Escolar, a quem cumpre acompanhar a aplicação dos recursos federais e receber e analisar a prestação de contas.
Assim, a ausência de manifestação conclusiva do Conselho de Alimentação Escolar, por meio de documento assinado por seu titular e demais integrantes, impede a comprovação da boa e regular aplicação dos valores federais. É insuficiente, nesse sentido, o documento que integra a prestação de contas original, por tratar-se de mera cópia da primeira página de ata de reunião do CAE, sem qualquer assinatura dos integrantes da reunião.
36.	Ressalte-se que consta nos registros do FNDE que não houve manifestação do Conselho Social sobre a regularidade da gestão dos recursos federais repassados ao Município de Concórdia do Pará/PA, no exercício de 2011 (peça 28) .
37.	Também não se considera pertinente, neste caso, aguardar a apreciação do FNDE sobre a prestação de contas, pois os documentos juntados ao SIGPC são insuficientes para comprovar a boa e regular gestão. Ademais, o comportamento do prefeito em não apresentar a documentação a esta Corte pode justamente buscar ocultar irregularidades na gestão dos recursos. 
38.	Ademais, consoante disposto na ementa do Acórdão 2386/2015-TCU-Segunda Câmara (ministro Benjamin Zymler) , a 'aprovação da prestação de contas no âmbito da entidade concedente não vincula a apreciação da matéria pelo TCU, podendo o Tribunal, nos limites de sua competência constitucional e legal, decidir de forma diversa com base nos elementos probatórios reunidos nos autos'. No Voto condutor do referido Decisum, o E. Relator asseverou:
19. Em particular, quanto ao fato alegado pelos recorrentes de terem praticado seus atos amparados em pareceres técnicos da Embratur, que concluíram pelo adequado cumprimento do objeto do convênio pela convenente, registro que a aprovação das contas no âmbito da entidade concedente não vincula entendimento divergente na apreciação da matéria por esta Corte, podendo o Tribunal, nos limites da sua competência constitucional e legal, decidir de forma diversa com fulcro nos fundamentos e elementos probatórios coligidos aos autos.
20. A aprovação de prestação de contas pela Embratur não chancela eventuais irregularidades, devendo ser objeto de reexame e afastando a legitimidade presumida pelos embargantes. A jurisprudência do TCU destaca o caráter precário da aprovação das prestações de contas de convênios pelos repassadores, a exemplo dos Acórdão 4221/2010-TCU-Primeira Câmara e 3.297/2014-Plenário.
39.	Na mesma linha, o I. Ministro Walton Alencar Rodrigues, no Voto que resultou no Acórdão 2055/2009-TCU-Segunda Câmara, deixou assente que:
A mera aprovação da prestação de contas pela concedente não é suficiente para alterar o mérito do julgamento de suas contas pelo Tribunal'.
É falho o argumento do Sr. Jânio Gouveia da Silva, de que deixara os documentos relativos à execução da despesa na Prefeitura, uma vez que, ao não atender à diligência a ele endereçada, ainda no curso do seu mandato, para apresentar os documentos comprobatórios da regular aplicação dos recursos, assumiu inteiramente o risco da mora (art. 399 do Código Civil) .
40. Em outros julgados, a posição acima foi ratificada pelo Tribunal, a exemplo dos Acórdão 10935/2011-TCU-Segunda Câmara (Ministro Aroldo Cedraz) , 1.347/2011-TCU-Plenário (Ministro Walton Alencar Rodrigues) e 1.001/2009-TCU-Plenário (Ministro José Jorge) .
41. Por fim, necessário registrar que as justificativas do sr. Elias Guimarães acerca do não cumprimento do prazo originalmente estipulado para prestação de contas não podem ser aceitas, posto que evidenciado que o responsável detinha a documentação em seu poder, consoante exposto na análise lançada no item 21 acima.
42. Por essa razão, deve-se rejeitar as razões de justificativas apresentadas pelo prefeito. Considerando que a proposta de encaminhamento contemplará o julgamento das contas com fundamento no art. 16, inciso III, alíneas 'a' e 'c', posto que nem houve a comprovação da boa e regular aplicação dos recursos repassados, o que gera a presunção de ter ocorrido desvio dos recursos públicos, e pela aplicação da multa do art. 57 da Lei 8.443/1992, deixa-se de propor a aplicação da multa do art. 58, inciso I, da mesma Lei.
43. Contudo, mesmo que futuramente o responsável venha a apresentar a documentação comprobatória e afaste o débito, ficaria mantida a irregularidade das contas, mas se teria que alterar o fundamento da multa para a prevista no art. 58, inciso I, da Lei 8.443/1992.
44. Vale ressaltar a impossibilidade de aferir a boa-fé do prefeito diante da grave irregularidade, razão pela qual, com fundamento no art. 202, § 6º, do Regimento Interno do TCU, deve-se propor, desde logo, que suas alegações de defesa sejam rejeitadas em parte e as contas sejam julgadas irregulares, com fundamento no art. 16, inciso III, alíneas 'a' e c' da Lei 8.443/1992.
45. Em relação à proposta de aplicação de multa ao sr. Elias Guimarães Santiago verifica-se que o fato irregular foi a não comprovação da boa e regular aplicação dos recursos repassados. Mesmo adotando-se como termo a quo a data do crédito em conta do primeiro repasse federal, data mais vantajosa ao responsável, ou seja, 3/3/2011, não ocorreu a prescrição da pretensão punitiva, pois a citação foi ordenada em 8/11/2017, data do despacho que ordenou a citação (peça 8) no que fica evidente que não ocorreu a prescrição da pretensão punitiva em relação ao ato, consoante entendimento firmado por este Tribunal no Acórdão 1441/2016-TCU-Plenário, em Incidente de Uniformização de Jurisprudência, que assentou que a pretensão punitiva do Tribunal de Contas da União subordina-se ao prazo geral de prescrição indicado no art. 205 do Código Civil, que é de dez anos, contados a partir da data de ocorrência da irregularidade sancionada, nos termos do art. 189 do Código Civil.
17.	Nesse quadro, chegou-se à conclusão de que o Sr. Elias Guimarães Santiago foi validamente citado, tendo apresentado alegações de defesa incapazes de comprovar a boa e regular aplicação da totalidade dos recursos repassados em 2011 ao Município de Concórdia do Pará/PA, no âmbito do Pnae/2011. Feita a diligência que permitiu ao responsável complementar sua defesa, em especial para apresentar a documentação comprobatória das despesas e o parecer do Conselho de Alimentação Escolar, o responsável se manteve silente. Sendo assim, a unidade técnica concluiu que a documentação apresentada foi insuficiente para atestar a boa e regular aplicação dos recursos, no que resultou, com base no disposto no art. 202, § 6º, do RI/TCU, na proposta de julgamento das contas pela irregularidade e de aplicação da multa do art. 57 da Lei 8.443/1992, posto não ter havido a prescrição da pretensão punitiva.
18.	Após pronunciamento favorável da unidade técnica, os autos do processo foram recebidos no Gabinete do Procurador Rodrigo Medeiros de Lima, que discordou do encaminhamento sugerido pela Secex/AL, ante a compreensão de que os presentes autos não estariam ainda em condições de serem julgados no mérito, diante das seguintes considerações abaixo (peça 32, p. 3-5) : 
18. A SEC-AL presumiu que o Sr. Elias Guimarães Santiago estaria na posse da documentação comprobatória dos dispêndios realizados à conta de recursos do Pnae 2011 quando deixou o cargo de prefeito, ao final do exercício de 2012, e que só teria enviado a prestação de contas ao FNDE em março de 2017 após ter retornado ao referido cargo, em 1º/1/2017, em novo mandato.
19. Ressalte-se que a prestação de contas inserida pelo Sr. Elias Guimarães Santiago no Sigpc, em 18/3/2017 (peça 29) , ainda pendente de análise pelo FNDE (peça 30) , ocorreu em momento anterior à autuação desta TCE, em 3/8/2017.
20. A leitura dos extratos oriundos do Sigpc (peças 28 e 29) mostra que a referida pendência indica, em respeito aos princípios do contraditório e da ampla defesa, bem como do devido processo legal, que não se mostra prudente à Corte de Contas se antecipar ao juízo a ser, oportunamente, promovido pelo FNDE, instância que possui a incumbência de avaliar, de modo originário, a prestação de contas apresentada, mesmo que de modo intempestivo, pelo responsável.
21. Esse entendimento foi manifestado pelo Tribunal em outras ocasiões, a exemplo das seguintes deliberações, por meio das quais foi determinado ao FNDE que ultimasse a análise de prestações de contas, antes que a Corte de Contas deliberasse sobre o mérito das correspondentes TCEs:
Acórdão 3200/2019-TCU-Primeira Câmara (relator: Ministro-Substituto Weder de Oliveira) 
9.1. determinar ao Fundo Nacional de Desenvolvimento da Educação que, no prazo de 180 (cento e oitenta) dias, analise a documentação apresentada pelo atual prefeito, [omissis], a título de prestação de contas  (peças 35 e 36) , emitindo manifestação conclusiva quanto à pertinência deles e suficiência para justificar as irregularidades ensejadoras da instauração da tomada de contas especial, encaminhando as conclusões ao TCU ao final do prazo;
9.2. sobrestar o presente processo por 180 (cento e oitenta) dias, com fundamento no art. 47 da Resolução TCU 259/2014.
Acórdão 4060/2018-TCU-Segunda Câmara (relator: Ministro Aroldo Cedraz) 
9.1. determinar ao Fundo Nacional de Desenvolvimento da Educação  (FNDE)  que conclua a análise da prestação de contas dos recursos repassados no exercício de 2012 ao Município de Carneiros-AL, no âmbito do Programa Nacional de Alimentação Escolar (PNAE) , e comunique o resultado a este Tribunal, no prazo de 60 (sessenta) dias;
9.2. sobrestar o presente processo até o cumprimento da determinação constante do item precedente.
22.	Da primeira manifestação deste membro do Ministério Público de Contas da União no TC Processo 012.361/2017-8, TCE julgada por meio do Acórdão 4060/2018-TCU-Segunda Câmara, cabe transcrever o seguinte excerto, no qual foi justificada a solução, em caráter preliminar, que veio a ser acolhida pelo Ministro Aroldo Cedraz, relator daqueles autos, e pelo colegiado, no sentido de se aguardar o posicionamento do FNDE sobre o mérito da prestação de contas apresentada pelo gestor, então pendente de análise pela entidade repassadora dos recursos:
6. Apesar de a unidade técnica afirmar que as contas foram aprovadas pelo órgão concedente, não se localizou tal informação nos autos. Além disso, consulta ao Sistema de Gestão de Prestação de Contas do FNDE (SiGPC) informa que a prestação de contas dos recursos repassados em 2012 no âmbito do PNAE ao município de Carneiros/AL permanece pendente de análise (peça 14) .
7. Sendo assim, mostra-se precipitado julgar as contas dos responsáveis neste momento, pois, caso o FNDE rejeite total ou parcialmente a prestação de contas, pode restar caracterizado dano ao erário. Uma vez julgada as contas objeto deste processo, eventual imputação posterior de débito demandaria interposição de recurso de revisão.
8. Dito isso, proposta mais adequada consiste em determinar ao FNDE que conclua a análise da prestação de contas em questão e comunique o resultado ao TCU, sobrestando-se o presente processo até o cumprimento da determinação.
 (peça 15 do TC Processo 012.361/2017-8 - p. 1 - grifos nossos) 
23.	Assim, por prudência e para evitar que o julgamento imediato desta TCE não venha a se mostrar conflitante com o juízo a ser, oportunamente, proferido pelo FNDE quanto às informações constantes do Sigpc, relativas à aplicação dos recursos do Pnae 2011 pelo município de Concórdia do Pará/PA, bem como em relação a outros documentos que, eventualmente, tenham sido fornecidos pelo Sr. Elias Guimarães Santiago à autarquia - a exemplo do parecer do CAE, elemento essencial para a comprovação da regular aplicação dos recursos -, será sugerida a postergação do julgamento de mérito desta TCE.
24.	Diante do exposto, este membro do Ministério Público de Contas da União reitera sua discordância em relação à proposta da SEC-AL, sugerindo, em caráter preliminar, que seja determinado ao FNDE que conclua, em prazo a ser fixado pelo Tribunal, a análise da prestação de contas dos recursos repassados no exercício de 2011 ao município de Concórdia do Pará/PA, no âmbito do Programa Nacional de Alimentação Escolar (Pnae) . Até o encaminhamento ao TCU da referida análise a cargo da autarquia, propõe-se o sobrestamento dos presentes autos.
19.	Na sequência dos fatos, por meio do Acórdão 13069/2019-TCU-Primeira Câmara, foi determinado ao FNDE que analisasse a documentação incluída em 18/3/2017 no Sistema SigPC pelo Sr. Elias Guimarães Santiago, a título de prestação de contas dos recursos do PNAE, no exercício de 2011, para fins de emissão de manifestação conclusiva quanto à manutenção ou afastamento das irregularidades ensejadoras da TCE e sobrestar o processo até o cumprimento da determinação (peça 34) . 
20.	Após o envio do ofício 9464/2019-TCU-Seproc ao FNDE (peça 35) , foi recebida Nota Técnica 1726738/2020/DAESP/COPRA/CGAPC/DIFIN, por meio do oficio 5348/2020-Dimoc/Cotce-Cgapc/Difin-FNDE, informando que foram revistos os procedimentos adotados em decorrência da apresentação dos documentos que compõem a Prestação de Contas encaminhada àquela Autarquia intempestivamente, a fim de cumprir determinação exarada por meio do Acórdão 13069/2019-TCU-Primeira Câmara (peça 38) . 
EXAME TÉCNICO
21.	Em sua resposta, o FNDE informou que, quanto à verificação financeira, foram constatadas ocorrências no Demonstrativo da Execução da Receita e da Despesa e de Pagamentos Efetuados, as quais denotam que a despesa total declarada na prestação de contas analisada, de R$ 930.172,79, destoa dos débitos ocorridos na conta do programa, no valor de R$ 935.343,39, segundo apuração nos extratos bancários das contas específicas do programa (Banco do Brasil - 001, agência 0878-8, Conta Corrente 19132-9 e 19133-7) . E, da mesma forma, ao analisar o Extratos Bancários, constatou-se a ocorrência de pagamentos de tarifas bancárias nas contas específicas do programa (Banco do Brasil - 001, agência 0878-8, Conta Corrente 19133-7) , contrariando o disposto no inciso IX, do art. 30 da Resolução CD/FNDE nº 38, de 16 de julho de 2009, no valor total de R$ 20,85 (peça 38, p. 7-8) . 
22.	Quanto ao aspecto técnico, o FNDE reitera a ausência do Parecer do Conselho de Alimentação Escolar (CAE) , não cadastrado no Sistema SIGECON, o que contraria a Resolução CD/FNDE 38, de 16/7/2009, e, que, diante dessa falta, impossibilitou atestar a boa e regular aplicação dos recursos no objeto do programa (peça 38, p. 8) .
23.	A respeito da ausência dessa documentação, é importante observar que as prestações de contas recebidas pelo FNDE, no âmbito do PNAE, possuem natureza essencialmente declaratória, pois, em consonância com a sistemática e as regras que regulam aquele programa, as ações de fiscalização mais relevantes cabem ao CAE, colegiado incumbido de acompanhar a aplicação dos recursos federais e de receber e emitir parecer conclusivo acerca da aprovação ou não da execução do programa. 
24.	Logo, a manifestação do Conselho constitui-se em importante instância de controle sobre a correção do uso dos recursos repassados. Desse modo, entende-se que a ausência do mencionado parecer do CAE impediria a comprovação da boa e regular aplicação dos valores federais, conforme consta da jurisprudência do TCU, a exemplo das seguintes: Acórdão 2002/2018TCU-1ªCâmara, Relator Ministro Augusto Sherman; Acórdão 2.305/2017-TCU-2ªCâmara, Relator Ministro José Mucio Monteiro; Acórdão 2762/2016-TCU-Segunda Câmara, Relator Ministro Vital do Rêgo; e Acórdão 289/2009-TCU-Primeira Câmara, Relator Ministro Augusto Nardes.
25.	Assim, cabia ao responsável envidar esforços para a obtenção do referido parecer, eis que era responsabilidade dele, diante do vencimento original do prazo para encaminhar a prestação de contas ao CAE, ter recaído no seu mandato, como observado acima na instrução. Como visto, há vários julgados no TCU, cujo entendimento é de que a ausência de parecer dos conselhos municipais de controle social, quando previstos em programas federais de natureza continuada, não existindo outras provas que demonstrem a correta aplicação dos recursos repassados, conduzem ao julgamento pela irregularidade das contas. 	Por isso, a singeleza das rotinas de prestação de contas, onde é dispensada até mesmo a apresentação de documentação comprobatória da execução das despesas, consistindo unicamente em relatórios de elaboração unilateral, de cunho declaratório, contribui para potencializar essa valorização do parecer dos conselhos sociais.  
26.	No entanto, em julgamento recente sobre o tema, o TCU decidiu que a ausência de parecer do Conselho de Alimentação Escolar na prestação de contas do Programa Nacional de Alimentação Escolar gera presunção relativa de dano ao erário, não impedindo que a comprovação da boa e regular utilização dos recursos se faça por intermédio de outros meios lícitos de prova (Acórdão 662/2020-TCU-Plenário - Relatora: Ana Arraes) .
27.	De qualquer forma, vale ressaltar a importância do CAE nesse processo, por ser um colegiado que possui, como principal função, zelar pela concretização da alimentação escolar de qualidade, por meio da fiscalização dos recursos públicos repassados pelo Fundo Nacional de Desenvolvimento da Educação (FNDE) , que complementa o recurso dos Estados, Distrito Federal e Municípios, para a execução do Programa Nacional de Alimentação Escolar - PNAE, cuja manifestação é consubstanciada no Parecer final de execução do objeto do programa. 
28.	Diante disso, no presente caso, em que pese ter sido apresentada a prestação de contas intempestivamente pelo próprio responsável, anos depois, competia a ele se desincumbir do seu dever constitucional na forma e prazo devidos, o que implica apresentação do parecer do Conselho Social. Diante da impossibilidade de fazê-lo, e em razão da sua mora, uma vez instaurada a TCE por omissão na prestação de contas, deveria ele ter apresentado todos os comprovantes de pagamentos efetuados com os recursos transferidos, não somente os extratos bancários e o demonstrativo sintético de execução financeira, mas também, notas fiscais, recibos, procedimentos licitatórios, contratos, a fim de comprovar o regular emprego dos recursos repassados, a despeito da ausência do parecer, conforme transcrito na instrução de peça 13, p. 5:
5. A demonstração da correta aplicação dos recursos perante este Tribunal deve ocorrer por meio da apresentação de documentação probatória das despesas efetuadas, tais como notas fiscais, recibos, processos de pagamento, extratos bancários da conta específica (recursos federais transferidos e contrapartida) e da aplicação financeira, processos licitatórios, contratos e termos de adjudicação e homologação, bem como documentos que comprovem a execução do objeto do programa, bem como documentos que comprovem a execução do objeto do convênio, especialmente do parecer do Conselho de Alimentação Escolar (CAE) .
29.	Como já comentado no histórico da presente instrução, o responsável teve nova oportunidade de contraditório e de exercer a ampla defesa por ocasião da diligência realizada, no sentido de enviar toda a documentação probatória solicitada e não o fez, permanecendo silente. Assim, em cumprimento à determinação contida no Acórdão 13069/2019-TCU-Primeira Câmara, o FNDE efetuou análise da prestação de contas lançada no SigPC e opinou pela insuficiência da documentação apresentada pelo responsável, tendo como base o Parecer 225/2020-DIAPC/COECS/CGPAE/DIRAE, disponível no SiGPC, ratificado pela nota técnica 1726738/2020/DAESP/COPRA/CGAPC/DIFIN (peça 38) , por meio do qual foi efetuada a análise técnica, conforme trecho transcrito abaixo:
2.2. Dessa forma, procedemos à análise do Questionário das Informações Físicas e do Demonstrativo Sintético Anual da Execução Físico-Financeira, contendo os dados inseridos pelo gestor no Sistema de Gestão de Prestação Contas (SIGPC) Contas Online, bem como realizamos consulta ao Sistema de Informações sobre Nutricionistas (SINUTRI) e verificamos a ocorrência das seguintes impropriedades e/ou irregularidades: 
a) Não foi utilizado o percentual mínimo obrigatório de 30% dos recursos repassados na aquisição de gêneros alimentícios da Agricultura Familiar e/ou do Empreendedor Familiar Rural ou suas organizações, em descumprimento ao art. 18, da Resolução CD/FNDE nº 38/2009, ensejando ressalva;
b) Não havia Nutricionista Responsável Técnico pelo Programa no ano da execução, em descumprimento ao art. 14, da Resolução CD/FNDE nº 38/2009, ensejando ressalva; 
c) Não havia Quadro Técnico de Nutricionistas, em desacordo com o § 3º do art. 14, da Parecer 225 (1706150) SEI 23034.001052/2020-63 / pg. 1 Resolução CD/FNDE nº 38/2009 c/c o art. 9º da Resolução CFN nº 358/2005, ensejando ressalva. 
2.2.1. O Conselho de Alimentação Escolar (CAE) , em descumprimento às atribuições definidas no Art. 27 da Resolução CD/FNDE nº 38, de 16 de julho de 2009, não emitiu o Parecer Conclusivo do CAE, junto ao Sistema de Gestão de Conselhos (SIGECON) , comprometendo a verificação do alcance do objeto e dos objetivos do programa e implicando na não aprovação da prestação de contas.
30.	Portanto, diante da análise realizada na presente instrução e com base nos elementos contidos nos autos, considera-se que as informações apresentadas pelo FNDE no tocante à análise da prestação de contas lançada no SiGPC são pertinentes, concluindo-se pela efetiva responsabilização do Sr. Elias Guimarães Santiago, diante da insuficiência da documentação apresentada para atestar a boa e regular aplicação dos recursos federais repassados e, com isso, não ter logrado êxito em apresentar todos os elementos necessários e suficientes para evidenciar o nexo causal entre as despesas aplicadas e os recursos aplicados no referido programa. 
31.	Quanto ao débito apurado, em um primeiro momento, verifica-se que a TCE fora instaurada em desfavor do Sr. Elias Guimarães Santiago, ao qual foi imputada a responsabilidade pela irregularidade constatadas, gerando um débito de R$ 1.152.300,00, que corresponde ao valor total repassado à Prefeitura no exercício de 2011 no âmbito do PNAE (peça 1, p. 336 e peça 40, p. 5) . Determinada a reanálise feita pelo FNDE, foi sugerida a devolução dos valores gastos pela Prefeitura, impugnados com base no extrato bancário transcrito, no montante de R$ 935.343,39. Vale ressaltar que, conforme apontado pelo FNDE, constatou-se uma diferença entre a despesa total declarada na prestação de contas analisada, de R$ 930.572,79 e os débitos ocorridos na conta do programa, de R$ 935.343,39, conforme apuração nos extratos bancários das contas específicas do programa (Banco do Brasil, agência 0878-8, conta corrente 19132-9 e 19133-7) . 
32.	Pois bem. Pelo fato de o programa ser contínuo, isso significa dizer que já existe um saldo do exercício anterior (R$ 24.427,80) a ser acrescido aos recursos financeiros repassados (R$ 1.152.300,00) , mais os rendimentos de aplicações financeiras (R$ 8.633,93) . Assim, diante das despesas ocorridas no valor total de R$ 935.343,39, apuradas diretamente no extrato bancário das contas do programa, chega-se a um saldo reprogramado para o exercício seguinte, sendo, no presente caso, de R$ 255.188,94, considerando a despesa declarada de R$ 930.572,79. Assim, a diferença apurada é de R$ 4.770,60 entre as despesas, considerada imaterial para a atual análise. Nesse contexto, o débito apurado é de R$ 935.343,39, pelas datas de ocorrência correspondentes, e não pelos valores referentes aos recursos repassados no total de R$ 1.152.300,00. 
CONCLUSÃO
33.	Como já abordado na instrução de mérito (peça 31) , o responsável foi validamente citado, tendo apresentado alegações de defesa que foram incapazes de comprovar a boa e regular aplicação da totalidade dos recursos repassados em 2011 ao Município de Concórdia do Pará/PA, no âmbito do PNAE/2011. E, ainda, foi realizada diligência que permitiu ao responsável complementar sua defesa, em especial para apresentar a documentação comprobatória das despesas e o parecer do Conselho de Alimentação Escolar, mas o responsável optou por não atender a esta Corte (itens 17 a 20) . 
34.	Dessa forma, diante da impossibilidade de aferir a boa-fé do responsável diante da irregularidade constatada, deve-se propor, com fundamento no art. 202, § 6º do RI/TCU, que suas alegações de defesa sejam rejeitadas e as contas sejam julgadas irregulares, com fundamento no art. 16, inciso III, alíneas 'b' e 'c' da Lei 8.443/1992, bem como a aplicação da multa do art. 57 da Lei 8.443/1992.
35.	A respeito das razões de justificativa do sr. Elias Guimarães acerca do não cumprimento do prazo originalmente estipulado para prestação de contas, consideram-se como não aceitas, posto que consta da instrução de mérito que o responsável detinha a documentação em seu poder, mesmo após o final do seu mandato, tendo, inclusive, inserido informações no SiGPC a título de prestação de contas somente em 18/3/2017. 
36.	Em relação à proposta de aplicação de multa ao sr. Elias Guimarães Santiago verifica-se que o fato irregular foi a não comprovação da boa e regular aplicação dos recursos repassados. Mesmo adotando-se como termo a quo a data do crédito em conta do primeiro repasse federal, data mais vantajosa ao responsável, ou seja, 3/3/2011, não ocorreu a prescrição da pretensão punitiva, pois a citação foi ordenada em 8/11/2017, data do despacho que ordenou a citação (peça 8) no que fica evidente que não ocorreu a prescrição da pretensão punitiva em relação ao ato, consoante entendimento firmado por este Tribunal no Acórdão 1441/2016-TCU-Plenário, em Incidente de Uniformização de Jurisprudência, que assentou que a pretensão punitiva do Tribunal de Contas da União subordina-se ao prazo geral de prescrição indicado no art. 205 do Código Civil, que é de dez anos, contados a partir da data de ocorrência da irregularidade sancionada, nos termos do art. 189 do Código Civil.
37.	Assim, propõe-se que as alegações de defesa e razões de justificativa não sejam acatadas por não terem sido suficientes para elidir as irregularidades constatadas, bem como suas contas serem consideradas irregulares, com base no art. 16, inciso III, alíneas 'b' e 'c', haja vista não ter sido possível comprovar a boa e regular aplicação dos recursos federais repassados e, ainda, condená-lo ao pagamento do valor referente às despesas ocorridas e impugnadas no montante de R$ 935.343,39 com aplicação da multa prevista no art. 57 da Lei 8.443/92. 
PROPOSTA DE ENCAMINHAMENTO
38.	Diante do exposto, submete-se a proposta a seguir à apreciação superior, e posterior envio ao Ministério Público junto ao TCU, para a audiência obrigatória prevista no art. 81, inciso II, da Lei 8.443/1992, e subsequente remessa ao Gabinete do Exmo. Sr. Ministro-Relator:
a) não acatar as alegações de defesa e razões de justificativa apresentadas pelo Sr. Elias Guimarães Santiago (CPF: XXX.160.642-XX) ;
a) julgar irregulares, com fulcro nos arts. 1º, inciso I, 16, inciso III, alíneas 'b' e 'c', 19, caput, e 23, inciso III, da Lei 8.443/1992, as contas do sr. Elias Guimarães Santiago (CPF: XXX.160.642-XX) , em relação à gestão do Programa Nacional de Alimentação Escolar (Pnae) , exercício de 2011, e condená-lo ao pagamento das quantias a seguir especificadas, atualizadas monetariamente e acrescidas dos juros de mora, calculados a partir das datas indicadas, até a data do efetivo recolhimento, fixando-lhe o prazo de 15 (quinze) dias, a contar da notificação, para que comprove, junto ao TCU, o recolhimento dos valores aos cofres do Fundo Nacional de Desenvolvimento da Educação (FNDE) nos termos do art. 214, inciso III, alínea 'a', do Regimento Interno/TCU, abatendo-se os valores eventualmente já ressarcidos:
	Data
	Valor (R$) 
	Data
	Valor (R$) 

	Conta corrente do programa
	19132-9
	Conta corrente do programa
	19133-7

	2/2/2011
	5.697,00
	3/1/2011
	2.668,00

	2/2/2011
	5.697,00
	3/1/2011
	2.216,00

	5/5/2011
	7.291,00
	6/1/2011
	2.205,00

	5/5/2011
	6.611,20
	12/1/2011
	5.170,60

	5/5/2011
	17.435,00
	13/1/2011
	0,35

	5/5/2011
	14.006,50
	13/1/2011
	20,5

	10/6/2011
	1.380,00
	2/2/2011
	681,30

	13/6/2011
	7.852,00
	17/3/2011
	6.407,50

	13/6/2011
	7.852,00
	5/5/2011
	10.754,00

	13/6/2011
	7.852,00
	5/5/2011
	829,98

	7/7/2011
	17.435,00
	5/5/2011
	36.472,50

	7/7/2011
	7.291,00
	5/5/2011
	8.337,00

	7/7/2011
	1.831,10
	5/5/2011
	2.289,60

	7/7/2011
	14.006,50
	5/5/2011
	11.021,50

	22/9/2011
	4.809,00
	5/5/2011
	892,68

	6/10/2011
	5.085,87
	5/5/2011
	32.491,00

	6/10/2011
	20.343,48
	5/5/2011
	7.500,50

	6/10/2011
	10.437,00
	5/5/2011
	2.032,14

	6/10/2011
	10.437,00
	5/5/2011
	13.554,26

	6/10/2011
	41.748,00
	5/5/2011
	12.900,04

	9/11/2011
	7.852,00
	5/5/2011
	1.804,50

	24/11/2011
	7.852,00
	5/5/2011
	1.904,15

	25/11/2011
	8.091,00
	5/5/2011
	760,21

	29/12/2011
	14.674,67
	5/5/2011
	691,21

	29/12/2011
	30.479,84
	5/5/2011
	290,42

			5/5/2011
	376,42

			5/5/2011
	1.298,40

			5/5/2011
	1.442,70

			14/6/2011
	7.852,00

			14/6/2011
	6.402,00

			14/6/2011
	6.402,00

			14/6/2011
	2.635,00

			15/6/2011
	7.852,00

			15/6/2011
	7.852,00

			15/6/2011
	7.852,00

			16/6/2011
	4.937,00

			16/6/2011
	4.937,00

			7/7/2011
	1.804,50

			7/7/2011
	760,21

			7/7/2011
	290,42

			7/7/2011
	13.554,26

			7/7/2011
	1.442,70

			7/7/2011
	8.791,04

			7/7/2011
	1.143,45

			7/7/2011
	1.068,22

			7/7/2011
	319,18

			7/7/2011
	11.021,50

			7/7/2011
	892,68

			7/7/2011
	32.491,00

			7/7/2011
	7.500,50

			7/7/2011
	2.032,14

			6/10/2011
	4.660,50

			6/10/2011
	3.993,15

			6/10/2011
	2.928,76

			6/10/2011
	828,22

			6/10/2011
	12.287,80

			6/10/2011
	107.443,80

			6/10/2011
	6.724,00

			6/10/2011
	23.535,20

			6/10/2011
	28.288,00

			6/10/2011
	2.359,14

			6/10/2011
	2.217,20

			6/10/2011
	764,58

			6/10/2011
	7.599,10

			9/11/2011
	5.390,26

			9/11/2011
	4.937,00

			9/11/2011
	7.862,20

			9/11/2011
	4.753,00

			9/11/2011
	7.852,00

			9/11/2011
	7.848,90

			9/11/2011
	7.852,00

			9/11/2011
	4.937,00

			9/11/2011
	6.401,99

			9/11/2011
	2.693,75

			24/11/2011
	6.401,99

			25/11/2011
	2.219,20

			25/11/2011
	19.358,20

			25/11/2011
	767,88

			25/11/2011
	8.118,10

			25/11/2011
	7.600,10

			29/12/2011
	204,83

			29/12/2011
	639,35

			29/12/2011
	2.433,73

			29/12/2011
	6.504,98

			29/12/2011
	2.840,00

			29/12/2011
	1.352,26

			29/12/2011
	4.638,20

			29/12/2011
	11.796,10

			29/12/2011
	468,78

			29/12/2011
	4.949,72

	Total
	284.047,16
		651.296,23

	Total geral
			935.343,39

b) aplicar ao sr. Elias Guimarães Santiago (CPF: XXX.160.642-XX) a multa prevista no art. 57 da Lei 8.443/1992 c/c o art. 267 do Regimento Interno, com a fixação do prazo de quinze dias, a contar das notificações, para comprovarem, perante o Tribunal art. 214, inciso III, alínea 'a', do Regimento Interno, o recolhimento das dívidas aos cofres do Tesouro Nacional, atualizadas monetariamente desde a data do acórdão que vier a ser proferido até a dos efetivos recolhimentos, se forem pagas após o vencimento, na forma da legislação em vigor;
c) autorizar, desde logo, nos termos do art. 28, inciso II, da Lei 8.443/1992, a cobrança judicial das dívidas, caso não atendidas as notificações, na forma da legislação em vigor;
d) enviar cópia do acórdão ao Procurador-Chefe da Procuradoria da República no Estado do Pará, nos termos do § 3º do art. 16 da Lei 8.443/1992, para as providências que entender cabíveis, e ao Fundo Nacional de Desenvolvimento da Educação (FNDE) , destacando que o relatório e o voto que fundamentam a deliberação ora encaminhada podem ser acessados por meio do endereço eletrônico www.tcu.gov.br/acordaos e que, caso tenham interesse, o Tribunal pode encaminhar-lhes cópia desses documentos sem quaisquer custos."
2.	O MP/TCU, representado pelo Procurador Rodrigo Medeiros de Lima, manifesta-se, em parecer à peça 53, de acordo com a proposta da unidade técnica.
	É o Relatório.

Eric Felipe Valente Pimenta (OAB/PA 21.794).

Procurador Rodrigo Medeiros de Lima.

TOMADA DE CONTAS ESPECIAL. RECURSOS DO PNAE. OMISSÃO NO DEVER DE PRESTAR CONTAS. CITAÇÃO. AUDIÊNCIA. REJEIÇÃO DAS ALEGAÇÕES DE DEFESA E DAS RAZÕES DE JUSTIFICATIVA. CONTAS IRREGULARES. DÉBITO. MULTA.

TOMADA DE CONTAS ESPECIAL (TCE)

Secretaria de Controle Externo de Tomada de Contas Especial (SecexTCE).

Trata-se de Tomada de Contas Especial instaurada pelo Fundo Nacional de Desenvolvimento da Educação (FNDE) em desfavor de Elias Guimarães Santiago, Prefeito de Concórdia do Pará/PA, na gestão de 2009-2012, em razão da omissão no dever de prestar contas dos recursos do Programa Nacional de Alimentação Escolar (Pnae) referentes ao exercício de 2011.
2.	No mencionado exercício, o FNDE repassou ao Município de Concórdia do Pará/PA o montante de R$ 1.152.300,00 por conta do Pnae. O prazo para apresentação da prestação de contas desses recursos encerrou-se em 30/4/2013, por força da Resolução CD/FNDE 5/2013. Findo esse prazo, não houve a apresentação da prestação de contas.
3.	O responsável foi notificado pelo FNDE sobre a omissão no dever de prestar contas em 18/4/2016 (peça 1, pp. 329-332) . Ante a não apresentação da prestação de contas, foi instaurada a presente tomada de contas especial.
4.	Embora o prazo para a prestação de contas tenha findado no mandato do prefeito sucessor, consta dos autos cópia das representações criminais movidas pelo Município em face do antecessor (peça 1, pp. 18-71 e 175-182) , encaminhadas ao FNDE com o fito de evitar o bloqueio do repasse de novos recursos por conta do programa.
5.	Vindo a TCE a este Tribunal, a então Secex/AL, unidade técnica responsável pelo feito, promoveu a citação e a audiência de Elias Guimarães Santiago (peça 9) . O responsável, já com novo mandato de Prefeito do Município a partir de 2017, apresentou defesa, alegando, em síntese, que:
	a) a prestação de contas somente poderia ser realizada mediante o Sistema SIGPC que fora liberado para inclusão das informações no final do exercício de 2012, ou seja, no final do mandato, e que não houve tempo hábil para o lançamento das informações financeiras ante a transição de governo para a Administração que se iniciaria no ano de 2013;
	b) em razão da impossibilidade do acesso ao Sistema SIGPC em janeiro de 2013, foi solicitado ao Secretário de Educação à época que fornecesse uma senha para que viabilizasse a inserção dos dados no sistema;
	c) o Secretário Municipal de Educação forneceu senha de acesso do CPF 379.351.192-87 em nome de Edna da Socorro Lopes dos Reis, mas tal acesso permitia tão somente a inserção de dados e não possibilitava o efetivo envio da prestação de contas ao FNDE;
	c) visando resolver a situação, teria, em inúmeras oportunidades, solicitado ao Secretário nova senha que tivesse a liberação para proceder com o envio das contas, não obtendo resposta; 
	d) buscou junto ao FNDE a possibilidade de lhe remeter a prestação de contas na forma documental, "tentativa que não logrou êxito para que fosse sanada todas as pendencias existentes para a prestação de contas do exercício de 2011 do PNAE";
	e) procedeu à inclusão das contas no sistema em 28/4/2013, conforme se verifica no espelho de consulta da prestação de contas no Siscopweb, mas que a administração pública municipal à época omitiu-se de enviar a prestação de contas; 
	f) para regularizar a prestação de contas junto ao FNDE, solicitou em 1/8/2014 ao então prefeito o envio da prestação de contas, o que não ocorreu;
	g) por ter reassumido o comando da Prefeitura de Concórdia do Pará a partir de 1/1/2017, surgiu a viabilidade para realizar a prestação de contas do PNAE do exercício de 2011, enviada no dia 18/03/2017, às 13h004min, conforme se verifica no documento em anexado às alegações de defesa, bem como na prestação de contas realizada via Sistema SIGPC; 
6.	A análise da Secex/AL acerca dessa defesa concluiu que as alegações apresentadas não podiam ser aceitas, pois restou evidenciado, conforme informações do próprio responsável, que a prestação de contas não foi submetida ao FNDE em razão de o responsável manter consigo a posse dos documentos que deveriam estar nos arquivos municipais. Dessa forma, concluiu por, em caráter excepcional, diligenciar ao responsável para informar-lhe que a comprovação da boa e regular aplicação dos recursos do PNAE/2011 deveria ser feita mediante o envio ao Tribunal da documentação probatória das despesas.
7.	O responsável teve deferida prorrogação de prazo solicitada para atendimento à diligência, porém não apresentou a documentação comprobatória requerida.
8.	Ante essa situação, por meio da instrução à peça 31, a unidade técnica apresentou proposta de encaminhamento no sentido de se julgar irregulares as presentes contas, imputando-se débito e aplicando multa ao responsável. O Ministério Público junto ao TCU, em parecer à peça 33, discordou desse encaminhamento, apresentando proposta de se determinar ao FNDE que concluísse a análise da prestação de contas que lhe fora ofertada intempestivamente pelo responsável, bem como o sobrestamento dos presentes autos até o encaminhamento ao Tribunal da referida análise. Essa providência alvitrada pelo MP/TCU foi por mim acolhida, conforme o Acórdão 13069/2019-TCU-Primeira Câmara.
9.	O resultado do atendimento, por parte do FNDE, da determinação prolatada pelo mencionado Acórdão, foi comunicado ao Tribunal por meio da documentação às peças 38-40, na qual, a Nota Técnica 1726738/2020/DAESP/COPRA/CGAPC/DIFIN apresenta as conclusões da análise da prestação de contas, manifestando-se pela insuficiência da documentação apresentada para comprovação da regular aplicação dos recursos objeto desta TCE.
10.	Ante esse posicionamento do FNDE, a SecexTCE, por meio da instrução de mérito transcrita no relatório parte desta deliberação, propõe julgar irregulares as presentes contas, imputando-se débito no valor total de R$ 935.343,39, além de aplicar ao responsável a multa prevista no art. 57 da Lei 8.443/1992. O valor do débito corresponde ao valor das despesas supostamente realizadas no exercício por conta do programa, conforme os extratos bancários juntados à prestação de contas apresentadas ao FNDE. Assim, foi considerado que a diferença no montante de R$ 284.047,16, em relação ao valor repassado, somado ao saldo do exercício anterior, constitui saldo do programa para o exercício seguinte. O Ministério Público junto ao TCU avalizou a proposta da unidade técnica. 
11.	Acolho o encaminhamento oferecido pela SecexTCE, cuja análise adoto como parte das minhas razões de decidir.
12.	Por tudo que consta dos autos, verifica-se que o responsável teve oportunidade de inserir a prestação de contas no Sistema SiGPC no final do seu mandato, quando o sistema foi disponibilizado pelo FNDE, mas não o fez, segundo suas alegações de defesa, por não ter tido tempo hábil. Entretanto, conforme também suas alegações, manteve consigo a documentação comprobatória. Dessa forma, ao não disponibilizá-la ao prefeito sucessor, impediu que aquele mandatário municipal tivesse meios de apresentar a prestação de contas por meio do SiGPC. Não lhe socorre a alegação de que não foi atendido pela gestão sucessora quanto ao pedido de senha do sistema para que apresentasse a prestação de contas, já que o acesso ao sistema é permitido apenas aos gestores municipais. Perante essa situação, cabia ao responsável encaminhar cópia da documentação comprobatória no seu poder à prefeitura para possibilitar o cumprimento do dever de inserir a prestação de contas no sistema. Porém, o responsável deixou de adotar essa providência.
13.	As alegações de defesa do responsável apontando essas supostas dificuldades acabaram por suscitar a presunção de existência de irregularidades na gestão dos recursos do Pnae repassados ao Município de Concórdia do Pará/PA no exercício de 2011. Assim, ainda no âmbito da então Secex/AL, foi dada nova oportunidade para que o responsável apresentasse a documentação comprobatória das despesas ao Tribunal. Porém, apesar de ter anteriormente alegado estar de posse dessa documentação, o responsável não a apresentou ao Tribunal por ocasião da diligência.
14.	Por fim, a análise da prestação de contas inserida no Sistema SiGPC em 2018 realizada pelo FNDE concluiu pela insuficiência da documentação apresentada para comprovar a regularidade da gestão dos recursos em tela. Neste sentido a Autarquia aponta inconsistências entre o Demonstrativo da Execução da Receita e da Despesa e de Pagamentos Efetuados e os lançamentos dos extratos bancários da conta do programa e, principalmente, a ausência de Parecer do Conselho de Alimentação Escolar (CAE) sobre a execução do programa no exercício de 2011. A jurisprudência deste Tribunal é firme quanto à importância do mencionado Parecer do CAE para a comprovação da correta execução do Pnae, tendo em vista a natureza simplificada e declaratória da sistemática de prestação de contas referentes ao Pnae perante o FNDE. Caberia então ao responsável envidar esforços para a obtenção desse parecer junto ao CAE do Município, o que não ocorreu. Ressalte-se, ainda, que ao não apresentar tempestivamente a prestação de contas, o responsável contribuiu para dificultar a manifestação do CAE, já que o atesto quanto à regular execução do Pnae cabia aos integrantes daquele conselho municipal no exercício em análise, sendo tal tarefa de difícil execução por parte dos conselheiros atuando cerca de sete anos depois.
15.	Por tudo isso, não tendo o responsável apresentado ao Tribunal os documentos de despesa que pudessem comprovar a regularidade da gestão dos recursos objeto deste processo, e tendo o FNDE concluído pela insuficiência dos documentos constantes da prestação de contas apresentadas intempestivamente àquela Autarquia, entendo adequada a proposta de se julgar irregulares as presentes contas, com imputação do débito apurado ao responsável, além de aplicar-lhe a multa prevista no art. 57 da Lei 8.443/1992.  
16.		Não incide no presente caso a prescrição da pretensão punitiva, nos termos do Acórdão 1441/2016-TCU-Plenário, tendo em vista que os recursos foram repassados no exercício de 2011, e o prazo para prestação de contas se encerrou em 30/4/2013, não tendo decorrido, em relação a ambos os eventos, o prazo prescricional de dez anos até a data do ato que ordenou a citação e a audiência (8/11/2017 - peça 8) . 
17.	Não há que se falar também em prescrição da ação de ressarcimento, mesmo em face do entendimento do Supremo Tribunal Federal exarado por ocasião do julgamento do RE 636.886/AL. Na mencionada decisão, o Ministro Alexandre de Moraes, relator do processo, anotou que "[a] pretensão de ressarcimento ao erário em face de agentes públicos reconhecida em acórdão de Tribunal de Contas prescreve na forma da Lei 6.830/1980 (Lei de Execução Fiscal) ". Portanto, o enunciado se refere à fase de execução judicial do título executivo decorrente de deliberação do Tribunal de Contas, uma vez que a prescrição se dá na forma da Lei 6.830/1980 (Lei de Execuções Fiscais) .
18.	O Plenário do STF, em julgamento virtual encerrado no dia 20/8/2021, rejeitou os Embargos de Declaração opostos pela Advocacia-Geral da União contra o referido julgado, por 8 votos a 2, vencidos os Ministros Luís Roberto Barroso e Édson Fachin apenas na tese de que a decisão deveria modular efeitos prospectivos. Nessa oportunidade o Relator da matéria, Ministro Alexandre de Moraes, pontuou o seguinte em seu voto, no que foi acompanhado pelos demais votos vencedores:
	" (...) 
	Os argumentos acima elencados conduzem à conclusão no sentido de que a pretensão executória de título executivo proveniente de decisão do TCU da qual resulte imputação de débito ou multa é prescritível; e, portanto, a ela se aplica o prazo prescricional da Lei de Execução Fiscal.
	Nenhuma consideração houve acerca do prazo para constituição do título executivo, até porque esse não era o objeto da questão cuja repercussão geral foi reconhecida no Tema 899, que ficou adstrito, como sobejamente já apontado, à fase posterior a formação do título.
	Reitere-se: Após a conclusão da tomada de contas, com a apuração do débito imputado ao jurisdicionado, a decisão do TCU formalizada em acórdão terá eficácia de título executivo e será executada conforme o rito previsto na Lei de Execução Fiscal (Lei 6.830/1980) , por enquadrar-se no conceito de dívida ativa não tributária da União, conforme estatui o art. 39, § 2º, da Lei 4.320/1964.
	Assim, são impertinentes as alegações do embargante no sentido de que devem ser esclarecidos o regramento, bem como os marcos inicial, suspensivos e interruptivos do prazo de prescrição, aplicáveis para o exercício da pretensão punitiva pelo TCU." 
	(...) (RE 636886 ED; Relator Ministro Alexandre de Moraes) (grifos acrescidos) .
19.	A decisão não atinge, portanto, a fase constitutiva do título executivo, a cargo dos Tribunais de Contas, mas sim a fase de sua execução, no âmbito do poder judiciário. Mantém-se, assim, jurisprudência deste Tribunal, conforme a Súmula 282, estabelecendo que as ações de ressarcimento movidas pelo Estado contra os agentes causadores de dano ao erário são imprescritíveis.
20.	Por fim, deixo de acolher a proposta de se autorizar, desde já, o parcelamento da dívida por entender que essa autorização depende de solicitação expressa por parte do devedor.
21.	Nos termos do art. 16, § 3º, da LO/TCU, c/c o § 7º do art. 209 do RI/TCU, deve ser enviada cópia da deliberação proferida nestes autos à Procuradoria da República no Estado do Pará para o ajuizamento das ações que considere cabíveis.
	Ante o exposto, manifesto-me por que o Tribunal aprove o Acórdão que ora submeto à apreciação deste Colegiado.
TCU, Sala das Sessões, em 22 de março de 2022.
AUGUSTO SHERMAN CAVALCANTI 
Relator